【裁判字號】    91,上更(二),414
【裁判日期】    920129
【裁判案由】    誣告
【裁判全文】
臺灣高等法院刑事判決                      九十一年度上更（二）字第四一四號
    上  訴  人
    即  反訴人  甲○○  男  八.
                乙○○  男  五.
                丙○○  男  六.
                己○○  男  七.
    共同代理人  高明義律師
    反訴  被告
    即  自訴人  丁○○  男  五.
    選任辯護人  龐麟昭律師
右上訴人因反訴自訴人誣告案件，不服臺灣桃園地方法院八十四年自字第一四三號，
中華民國八十五年十一月二十五日第一審判決提起上訴，經判決後，由最高法院第二
次發回更審，本院判決如左：
    主      文
原判決關於丁○○誣告部分撤銷。
丁○○意圖他人受刑事處分，向該管公務員誣告，處有期徒刑肆月，緩刑參年。
    事  實
丁○○以證主實業有限公司（下稱證主公司）名義向甲○○承租桃園市○○○路八十
號房屋經營商品買賣，民國（下同）八十三年八月間已承租十餘年，因週轉困難遂以
丁○○支票或客票向甲○○借款共新台幣（下同）一千三百四十三萬五千四百二十二
元，屆期均遭退票，八十四年二月二十七日丁○○以六百萬元將所經營證主公司商店
內全部商品出賣予己○○當場收受中國商業銀行桃園分行支票號碼依次000000
0、0000000、0000000發票日期依次八十四年二月十八日、二月二十
一日、二月二十二日，面額均二百萬元之支票後，親自簽名蓋章背書，交付甲○○作
為清償積欠債務之一部分，嗣因反悔，竟明知上情故意虛捏、誣指甲○○、乙○○、
丙○○、己○○等四人，逕自利用丁○○存放甲○○家辦公室桌上兩個印章（1.證主
公司2.丁○○）未經自訴人同意私自背書，甲○○未經自訴人同意，即將該三張支票
取走於八十四年八月十六日具狀向台灣桃園地方法院提起自訴，認甲○○、乙○○、
丙○○、己○○有觸犯強制罪嫌。審理中經被害人甲○○、乙○○、丙○○、己○○
具狀向同法院提起反訴指丁○○所自訴者係誣告。
    理  由
一、右開事實訊據反訴被告即自訴人丁○○矢口否認有誣告罪嫌，辯稱：其於八十四
    年八月十五日所撰自訴狀只在陳述被迫出售公司商品經過，三張支票係上訴人甲○○強迫其簽字，另三人在場看守；而反訴被告之印章及公司章確於簽約時使用
    ；所述為上訴人等不當行為並無追訴表示，故未列舉該行為所犯法條，原判決無
    漏未審判情形云云。
二、惟查：
  (一)依刑事訴訟法第三百二十條第二項自訴狀應犯載事項被告之姓名、性別、年齡
    、籍貫、職業、住所或居所或其他足資辨別之特徵犯罪事實及證據。因此自訴
    狀未載被告所犯法條，不能認為起訴程序違背規定（院解字二七三二號參照）。
    按自訴人丁○○既將上開犯罪事實記載於自訴狀上，並向該管法院提出，其於提
    出訴狀當時，顯已有請求法院追訴上訴人等刑責之具體明確要求，是反訴被告指
    其無追訴表示，實與卷證上所附之自訴狀內容不符。
  (二)再反訴被告丁○○於前開自訴狀中指稱，甲○○、乙○○、丙○○、己○○等四
    人，逕自利用丁○○存放甲○○家辦公室桌上之兩個印章（1.證主公司2.丁○○
    ），未經自訴人同意私自背書云云，惟觀之自訴人所指系爭支票影本背面背書欄
    僅有丁○○工整之親筆署押及丁○○之印文（參原審卷一第二○六至第二○八頁
    ），並無自訴人所指「證主公司」之印文，足認反訴被告丁○○於自訴狀所指由
    上訴人等擅自加蓋二枚印章背書等情並不實在，顯屬虛構。再上訴人甲○○、己○○及證人戊○○等人均分別於原審或本院中否認渠等有強迫反訴被告丁○○於
    支票背面背書簽字，並將該支票強行取走之事實，而反訴被告亦無法提出任何證
    據證明其所指訴屬實，再經本院詳查亦無任何積極足證上訴人等有反訴被告所指
    訴之犯行，是足認反訴被告於前開自訴狀供明「我當時是被迫背書，因己○○找
    來黑社會，我害怕才在三張支票背書」；答辯狀及查證狀中敘明「三張支票係反
    訴原告甲○○強迫反訴被告簽字（當時是在甲○○家，並有三人在場看首反訴被
    告，後即被反訴原告甲○○強行取走）等情均屬故意虛構，要堪認定。按「告訴
    人所訴事實不能證明其係屬實，在對於被訴人為不起訴處分確定者，固不能謂告
    訴人因此即應負誣告罪責，然此必以告訴人有出於誤會或懷疑被訴人有此事實或
    對其事實張大其詞而為申告之情形，始足當之，若告訴人以自己親歷被害事實，
    堅指被訴人有犯罪行為，指明向該管公務員告訴，經不起訴處分，認被訴人無此
    犯罪事實者，即不能謂告訴人不應負誣告罪責」（最高法院三十二年上字第一八
    四號著有判例）。本案反訴被告係以自己親身經歷之被害事實，堅指上訴人等有
    強迫伊於支票背面背書簽字，並將該支票強行取走之強制犯行，顯非出於誤會或
    懷疑，是其有誣告之故意顯堪認定。況誣告罪只需具有誣告意思，及所告事實足
    以使人受刑事或懲戒處分，而其所為之申告復已達到於該管公務員時，即完全成
    立（最高法院二十二年上字第八二六號著有判例），是嗣後變更其陳述之內容，
    與已成立之誣告罪並無影響。依前所述，反訴被告既於提出自訴狀當時即已成立
    誣告罪嫌，是其於本院辯稱就三張支票部分其無列所犯法條、無追訴表示等語，
    為卸責飾詞，殊無可採，事證已足，其犯行洵堪認定。
三、核反訴被告丁○○右開行為係犯刑法第一百六十九條第一項之誣告罪，其一狀誣
    告上訴人甲○○、乙○○、丙○○、己○○四人侵害四個法益為想像競合犯只論
    以一誣告罪。原審就前開事實漏未審判，顯然就已受請求之事項未予判決，則關
    於誣告罪之判決已當然為違背法令，自無可維持，應予撤銷改判。爰審酌被告犯
    罪之動機、目的、手段、造成危害及犯罪後之態度等一切情狀，量處如主文所示
    之刑。又反訴被告丁○○未曾受有期徒刑以上刑之宣告，有本院被告全國前案紀
    錄表在卷足憑，其因一時失慮，偶罹刑典，經此刑之宣告後，應知警惕而無再犯
    之虞，本院因認暫不執行其刑為當，併予宣告緩刑參年，以勵自新。
四、反訴原告甲○○、丙○○、乙○○反訴意旨又略以：反訴被告丁○○捏造如附件
    事實誣告其等竊佔、妨害自由、詐欺得利、竊盜、毀損文書等罪，認反訴被告涉
    有誣告罪嫌。反訴原告己○○反訴意旨則以：反訴被告除誣告伊前開罪嫌外，另
    誣告伊散布謠言損害反訴被告之信用，又反訴被告明知不實，卻於本案開庭中一
    再指其為甲○○之人頭，毀損其名譽，因認反訴被告涉有誣告罪嫌云云。按刑法
    上之誣告罪，須以明知所訴虛偽而向該管公務員申告犯罪為構成要件，若誤認有
    此事實或以為有此嫌疑，或因證據不足，即不能指為誣告，最高法院二十年上字
    第三○七號、二十年上字第七一七號著有判例。反訴被告所訴上開事實業據其提
    出上開證人及證物可資佐證並非憑空捏造，反訴被告與反訴原告即上訴人己○○
    就受讓全部商品後，是否連同經營權一併讓與，及何人得繼續使用房屋一事，互
    有不同主張，反訴被告依其確信提起自訴，難認其有誣告之故意，且己○○於契
    約訂立後，與甲○○、丙○○、乙○○三人一同佔有上開房屋，反訴被告於八十
    四年九月間請鎖匠開門進入上開房屋時，即發現修理品全數不見，其並於錄音帶
    中聽聞上訴人己○○及乙○○談及伊張貼告示之事，其後告示則不翼而飛，反訴
    被告因認上訴人等涉有竊佔、妨害自由、竊盜、毀損文書之罪嫌，並非無據，僅
    因罪證不足或不符合法律構成要件，無從認定其等犯罪而已。至反訴被告指上訴
    人己○○詐欺得利部分因反訴被告與上訴人己○○就買賣契約所出賣之電話為何
    有爭議，無從認定反訴原告即上訴人等使用電話有何不法所有之意圖而不成罪，
    已如本案確定部分所述，自難認反訴被告有明知不實之事而誣告之犯意。而反訴
    原告即上訴人己○○與甲○○私交非淺，己○○以六百萬元之高價向反訴被告購
    買證主公司所有之商品，所交付之價金即交予甲○○以清償債務，己○○隨即與
    甲○○、丙○○、乙○○一同佔住上開房屋，不許反訴被告進入，且在短期即將
    所有貨物以廉價讓售或分送散發殆盡，該筆買賣確足以令人懷疑僅係甲○○為終
止反訴被告繼續使用房屋之迂迴手段，反訴被告於訴訟中為防衛其合法權利執此
    主張，縱不能證明其真實，依刑法第三百十一條第一款之規定，亦不處罰。又刑
    法上之侵占罪，須持有他人之物，易持有為所有之意思始足當之。本件反訴被告
    固未將0000000、0000000、0000000號三支電話過戶予反
    訴原告即上訴人己○○，惟遑論二造間就所出賣之電話究為哪三支尚有爭議，縱
    反訴被告果有違約情事，然該電話租用權利原屬反訴被告所有，自無侵占他人之
    物問題，經查丁○○與己○○之買賣契約書及所附買賣商品明細表載明附註(二)店
    內設備現有各項生財器具（如收銀機、電話三支等）均包括在內（見原審卷(一)第
    一三頁）。惟查八十四年二月十七日裝機於桃園市○○○路八十年一至三樓共有
    十二線電話，詳如下(1)0000000(2)0000000(3)0000000(4)0
    000000(5)0000000(6)0000000(7)0000000(8)0000
    000(9)0000000(10)000000000000000000000
    。其中0000000係主恩服務社名義。則買賣三支電話係何號碼並無明示，
    買賣雙方認知上既有爭議，反訴被告檢具0000000、0000000、三
    三二八二七之通聯紀錄自訴上訴人等盜用電話，應係對該三號碼有否在出賣之列
    ，有所爭執所致。上訴人等接管買賣標的後，未清查即使用該三支電話，然既尚
    未辦理過戶，電話費之計算將有爭議發生，契約又無明示就該三支電話有權使用
    ；因而反訴被告之懷疑下控訴盜用，並無誣告故意。此外復查無其他積極證據足
    認反訴被告就反訴意旨所載之犯行，自屬不能證明反訴被告犯罪，此部分原審為
    無罪之諭知並無不當，上訴人仍執陳詞指摘原判決此部分未當，自無理由，然此
    部分核與論罪部分有實質上一罪關係，自不另為無罪諭知，併此指明。
據上論斷，應依刑事訴訟法第三百六十九條第一項前段、第三百六十四條、第三百四
十三條、第二百九十九條第一項前段，刑法第一百六十九條第一項、第五十五條、第
七十四條第一款，判決如主文。
中      華      民      國    九十二    年      一      月    二十九    日
                             臺灣高等法院刑事第二十一庭
                                 審判長法  官  葉  騰  瑞
                                       法  官  江  國  華
        法  官  莊  明  彰
右正本證明與原本無異。
如不服本判決應於收受送達後十日內向本院提出上訴書狀，其未敘述上訴之理由者並
得於提起上訴後十日內向本院補提理由書（均須按他造當事人之人數附繕本）。
                                       書記官  廖   嫣  雯
中      華      民      國    九十二    年      一      月    三十      日
附錄：本判決論罪科刑法條全文
刑法第一百六十九條
意圖他人受刑事或懲戒處分，向該管公務員誣告者，處七年以下有期徒刑。
意圖他人受刑事或懲戒處分，而偽造、變造證據或使用偽造變之證據者亦同。
附件：
自訴人丁○○自訴意旨略以：
緣自訴人丁○○所經營之主恩服務社、主恩出版社、證主實業有限公司、主恩百貨公
司等企業（以下簡稱證主公司、主恩公司），係租用甲○○所有之桃園市○○○路八
０號房屋，租期自八十四年一月二十六日起至八十五年一月二十五日止。因丁○○向
甲○○借款新台幣（下同）一千餘萬元未獲清償，為解決債務問題，甲○○即找來己○○於八十四年二月十七日與丁○○訂立買賣契約，以六百萬元之代價購買桃園市○○○路八０號證主實業有限公司商店內全部商品，並同日至法院辦理認證，己○○並
開立三張面額各二百萬元之支票交予丁○○。翌日丁○○有事前往台北，返回時發現
上開房屋之門鎖被更換，且遭拒絕進入，被告甲○○、乙○○、丙○○、己○○四人
基於犯意之聯絡，擅自更換門鎖，阻止其進入前開房屋，妨害其營業自由，竊佔其房
屋，並盜用屋內0000000、0000000、0000000號三支電話。己○○並自八十四年二月十八日至八十四年九月中旬止之不詳時間內，向打電話至其店
內欲連絡丁○○之供貨客戶或債權人正和公司、宏浦百貨、全泰汽車、郭金城、正隆
食品、楊慶桐、陳太太、胡國慶、喬義百貨、竹企東門分行、嚴春芬等散布不實之流
言，謂丁○○騙了許多人錢，倒債上億，現已躲起來找不到人云云。損害其信用，使
其支出電話費，詐取不法利益，又竊取屋內客人送修之修理品等多件，並將其八十四
年二月二十日及同月二十二日張貼於屋外之緊急啟事撕毀，因認上訴人等人涉有刑法
第三百二十條第二項竊佔罪、第三百零四條第一項強制罪、第三百三十九條第二項詐
欺得利罪、第三百二十條第一項竊盜罪、第三百五十二條毀損文書罪及同法第三百十
條第一項、第三百十三條之損害信用罪嫌云云。
自訴意旨另謂伊與上訴人己○○所訂立之買賣契約，僅將證主實業有限公司之貨物出
賣，並未讓出經營權，其與上訴人甲○○之租賃契約仍有效存在，上訴人甲○○、丙○○、乙○○、己○○四人竟基於犯意之連絡，自八十四年二月十八日起擅自更換門
鎖，阻止其進入桃園市○○○路八０號，妨害其營業自由，竊佔其房屋，並盜用屋內
0000000、0000000、0000000號三支電話毀損其信用，使其支
出電話費，詐取不法利益，又竊取屋內客人送修之修理品多件，並將其八十四年二月
二十日及同月二十二日張貼於屋外之緊急啟事撕毀，因認上訴人等涉有刑法第三百二
十條第二項竊佔罪、第三百零四條第一項強制罪、第三百三十九條第二項詐欺得利罪
、第三百二十條第一項竊盜罪、第三百五十二條毀損文書罪等罪嫌云云。


司法院資訊處製作；財團法人民間司法改革基金會備份。
